最高法院民事判決　　　　　　　　　　　　　　　九十一年度台上字第一○三八號
　　上　訴　人　萬能化學製藥工業有限公司
　　法定代理人　張朝國
　　訴訟代理人　張秀夏律師
　　被 上 訴人　甲○○
右當事人間請求遷讓房屋等事件，上訴人對於中華民國八十九年八月三十日台灣高等
法院第二審判決（八十九年度上字第二一八號），提起上訴，本院判決如左：
    主  文
原判決關於命上訴人為給付及該訴訟費用部分廢棄，發回台灣高等法院。
    理  由
本件原審就第一審所為被上訴人敗訴之判決，一部分改判命上訴人將原判決附表所示
建物即台北縣新莊市○○路四九號房屋（系爭房屋）遷讓返還予被上訴人，並自民國
八十八年六月一日起至遷讓返還日止，按月給付損害金新台幣（下同）三萬元（被上
訴人其餘之訴包括對第一審共同被告張朝國為請求部分，經第一審駁回其訴後，己由
原審駁回其上訴確定。），無非以：上訴人對於被上訴人因拍賣而取得系爭房屋所有
權及上訴人目前仍使用系爭房屋之事實，並不爭執，雖以其與系爭房屋之前手吳琴
間有不定期之租賃關係存在置辯及提出八十三年度至八十七年度扣繳憑單五件、扣繳
稅額繳款書、收據各四件為證。惟查扣繳憑單及綜合所得稅結算申報書僅係稅法上之
證明文件，依所得稅法第十四條第五類第四款規定：「將財產借與他人使用，除經查
明確係無償且非供營業或執行業務者使用外，應參照當地一般租金情況，計算租賃收
入，繳納所得稅。」縱吳琴將系爭建物無償供被上訴人營業使用，仍應參照當地一
般租金情況，計算租賃收入繳納所得稅，足見上訴人開立扣繳憑單及吳琴繳納所得
稅之行為，應係配合所得稅法之規定，不能以之證明上訴人與吳琴間究係使用借貸
或租賃之關係。況吳琴僅於八十三年度因應納稅額逾扣繳稅額，而實際補繳四千二
百四十三元之所得稅，其餘年度或因綜合所得淨額為負數或扣繳稅額逾應納稅額而未
補繳稅款，苟將該租賃所得列入吳琴之所得合併申報，吳琴僅多支付小額之稅款
，而上訴人卻可列報租金為營業費用，以達節稅之目的，自難僅憑該報繳所得稅之行
為遽認上訴人與吳琴間有租賃關係。至於租金收據四紙則係出租人吳琴單方製作
之私文書，被上訴人業已否認其真正，且上訴人於第一審並未提出該收據，是否於上
訴後始臨訟製作，上訴人亦應舉證證明該租金收據確為吳琴所開資以收取系爭房屋
之租金，否則仍難憑該收據而認上訴人與吳琴間有租賃關係存在。次查台灣板橋地
方法院（下稱板橋地院）八十七年度民執明字第四五四０號強制執行事件，於八十七
年四月二十日查封系爭房屋時所為之查封筆錄已記載「據第三人黃淑華在場稱查封之
房屋係債務人（即吳琴）供其女婿張朝國經營萬能化學製藥工業有限公司使用，沒
有承租」等語。雖黃淑華另證稱：「當初書記官是問我現在是否被上訴人萬能公司使
用，我說是，現在是工廠，他又問我吳琴有無租給張朝國，我說不知道，我並沒有
說沒有承租，我簽名時筆錄上是記載不知是否有承租而非沒有承租」等語，與上開查
封筆錄記載不符，但黃淑華係上訴人之職員，對於上訴人與吳琴間是否有租賃關係
存在，應無不知情之理，此由板橋地院八十七年執字第一六四九七號強制執行事件於
八十七年十一月二十五日查封張朝國所有坐落系爭房屋隔鄰即新莊市○○路五一號房
屋時，證人黃淑華亦在場陳稱：「查封之房屋及增建部分均債務人自行使用，無出租
他人」等語觀之，可知系爭四九號以及隔鄰五一號建物先後於八十七年四月二十日、
八十七年十一月二十五日查封時，均由黃淑華在場陳明房屋之使用狀況。倘黃淑華不
知情，一般人均將避之唯恐不及，或直陳不知占有之情，何肯於其不知情之狀況下尚
先後二次在查封現場陳明房屋之使用情形，並於查封筆錄上簽名！足認黃淑華於原審
所為證言，與先前查封筆錄之記載不同，顯係迴護上訴人之詞，不足採信，應以查封
筆錄之記載為可信。綜上所述，上訴人既未能證明其與吳琴間就系爭房屋有租賃關
係存在，其占有使系爭房屋即屬無權占有。而被上訴人已於八十八年五月十四日拍賣
取得系爭房屋之所有權，則被上訴人依民法第七百六十七條規定請求上訴人遷讓返還
系爭房屋，另依民法不當得利規定請求上訴人自八十八年六月一日起至遷讓返還之日
止，按月給付被上訴人三萬元相當於租金之不當得利，於法即屬有據等詞。為其判斷
之基礎。
按文書，依其程式及意旨得認作公文書者，推定為真正。民事訴訟法第三百五十五條
第一項定有明文。查上訴人於原審除提出扣繳憑單外，並提出經財政部台北市國稅局
及代收行庫蓋章之八十四年至八十六年每年一萬元；八十七年二萬六千四百元租金扣
繳稅額繳款書影本（見原審卷一九一至一九四頁），上開租金扣繳稅額繳款書果真屬
實，是否非公文書，而不得推定為真正？原審未進一步研求，遽謂上訴人開立扣繳憑
單之行為，僅係配合所得稅法第十四條第五類第四款之規定，顯有判決不備理由之違
法。又板橋地院八十七年度民執明字第四五四０號強制執行事件之八十七年四月二十
日查封筆錄固記載：「據第三人黃淑華在場稱查封之房屋係債務人（即吳琴）供其
女婿張朝國經營萬能化學製藥工業有限公司使用，沒有承租」等語。惟在「沒有承租
」之前，似尚載有經刪除而未由書記官依民事訴訟法第二百十八條規定，在刪除處蓋
章並記明字數之「不知有無承租」等字樣（見一審卷三八頁、原審卷二二一頁）。則
該「不知有無承租」等字樣，是否非證人黃淑華所稱之：「當初書記官又問我吳琴
有無租給張朝國，我說不知道」云云，非無探討其真實性之必要。另按私文書經本人
或其代理人簽名、蓋章或按指印者，推定為真正，為民事訴訟法第三百五十八條第一
項所明定。吳琴出具之租金收據四紙，縱屬私文書，並經被上訴人否認其真正，然
既經吳琴蓋章，依法原應推定為真正，如其所載之內容確與財政部台北市國稅局及
代收行庫蓋章之租金扣繳稅額繳款書內容相符，是否仍屬「臨訟製作」，而不得憑以
認定上訴人與吳琴間有租賃關係存在？原審未明確調查審認，所為上訴人敗訴之判
決，亦欠允洽。上訴論旨，指摘原判決對其不利部分不當，求予廢棄，非無理由。
據上論結，本件上訴為有理由，依民事訴訟法第四百七十七條第一項、第四百七十八
條第一項，判決如主文。
中      華      民      國    九十一    年      五      月    三十一    日
                              最高法院民事第七庭
                                  審判長法官  蘇  茂  秋
                                        法官  朱  建  男
                                        法官  曾  煌  圳
                                        法官  沈  方  維
                                        法官  劉  延  村
      右正本證明與原本無異
                                              書  記  官
中      華      民      國    九十一    年      六      月     十一     日
